【裁判字號】    97,交抗,952
【裁判日期】    970829
【裁判案由】    聲明異議
【裁判全文】
臺灣高等法院臺中分院刑事裁定         97年度交抗字第952號
抗  告  人  交通部公路總局臺中區監理所豐原監理站
代  表  人  張光輝
受 處分 人  甲○○
上列抗告人因受處分人違反道路交通管理處罰條例聲明異議案件
，不服臺灣臺中地方法院中華民國97年7 月14日裁定（97年度交
聲字第1706號），提起抗告，本院裁定如下：
    主  文
原裁定撤銷。
原處分關於吊扣職業大貨車駕駛執照拾貳個月部分撤銷。
甲○○汽車駕駛人駕駛汽車，經測定酒精濃度超過規定標準，吊
扣小型車駕駛執照壹年。
    理  由
一、本件抗告意旨略以：汽車駕駛人因違反道路交通管理處罰條
    例第35條規定受吊扣駕駛執照處分，如無當時駕駛車種之駕
    駛執照，仍應吊扣其持有其他車種之駕駛執照，主要係考量
    其違規行為對道路交通秩序之維持及道路交通安全已生較大
    影響，基於一人一照之原則，故吊扣其持有之駕駛執照，以
    限制其繼續駕車行駛道路之權利，係屬駕駛行為之限制，非
    因其駕駛車類不同而有所差異。又汽車駕駛人取得高一級車
    類之駕駛資格者，應換發駕駛執照，並准其駕駛較低級車類
    之車輛，本案駕駛人持有執業大貨車駕駛執照，酒後違規駕
    駛小行車，如不能吊扣其駕照，將造成取得較高一級車類駕
    照駕駛人得恣意違規，顯非立法本意等語。
二、原裁定意旨略以：本件受處分人之違規行為係發生於97年2
    月9日，自應依修正後之道路交通管理處罰條例第68條裁處
    。且修正後道路交通管理處罰條例第68條之規定，既將「吊
    扣」等字刪除，是依前開說明，駕駛人受吊扣駕駛執照處分
    時，不再吊扣其持有各級車類之駕駛執照，故原處分機關於
    作成吊扣駕駛執照處分時，應就行為人所應吊扣之駕駛執照
    種類予以限定，始符合依法行政原則。是依前述受處分人依
    法所受之處分應為限制其駕駛自用小客車之權利，而受處分
    人持有之駕駛執照為職業大貨車駕駛執照（原裁定主文及理
    由攔誤載為大客車，以下同），且其係以駕駛大貨車為業，
    亦未領有自用小客車駕駛執照，自無從繳交自用小客車駕駛
    執照可供吊扣，若因受處分人無自用小客車駕駛執照可供吊
    扣，而吊扣受處分人之職業大貨車駕駛執照，此舉顯然將剝
    奪受處分人駕駛大貨車之權利，對受處分人之工作權造成極
    大之損害，有違比例原則，復與現行之道路交通管理處罰條
    例第68條之規定未合，故受處分人此部分異議理由，自屬可
    採。有關裁處吊扣受處分人職業大客車駕駛執照12個月之裁
    罰部分，因受處分人本件係駕駛自用小貨車違規，本應吊扣
    其自用小客車駕駛執照，然依新修正之道路交通管理處罰條
    例第68條規定，尚不得吊扣其現尚有效之其他各級駕駛執照
    ，原處分機關未審酌新修正之法律規定，而作成吊扣受處分
    人大客車駕駛執照之處分，即非合法。從而，本件異議為有
    理由，爰撤銷原處分關於吊扣職業大客車駕駛執照12個月部
    分。又本件原應裁處吊扣受處分人之自用小客車駕駛執照，
    惟受處分人並無自用小客車駕駛執照可供吊扣，是無論係發
    回原處分機關就此重為裁處，或係由本院自行予以裁處，因
    所為之裁處內容事實上不能執行，依行政程序法第111條第3
    款規定，仍屬無效，最終結果與逕予諭知受處分人不罰無異
    ，為免案懸不決，徒增原處分機關與受處分人之困擾，因而
    就上開撤銷部分，諭知受處分人不罰。
三、本院查：
（一）按95年3月1日修正施行前之道路交通管理處罰條例第68條
      規定：「汽車駕駛人，因違反本條例及道路交通安全規則
      之規定，受吊扣或吊銷駕駛執照處分時，吊扣或吊銷其持
      有各級車類之駕駛執照。」該條文所稱之「駕駛執照」，
      係指違規人持有之各級車類駕駛執照均應予吊扣或吊銷，
      惟道路交通管理處罰條例第68條嗣於94年12月14日經修正
      公布並於95年3月1日施行，修正施行後之條文業已刪除「
      吊扣或」等字，有立法院交通委員會94年10月5 日台立交
      字第0942400153號函附道路交通管理處罰條例第68條審查
      報告可參（立法院公報第94卷第70期第135至138頁參照）
      。即已將「受吊扣駕駛執照之處分係吊扣其持有之各級車
      類駕駛執照」部分之規定廢除，依現行條文之解釋，即係
      受吊銷駕照處分者，仍維持吊銷其持有之各級車類駕駛執
      照，至受吊扣駕照處分者，則僅限於吊扣其違法或違規當
      時所駕駛車輛之駕駛執照，不得同時一併吊扣其持有之其
      他各級車類駕駛執照（本院96年度交抗字第136號、第648
      號裁定相同意旨參照）。且道路交通管理處罰條例第35條
      第1項第1款前段既將汽車及駕駛執照併列，而不稱「吊扣
      其各級車類之駕駛執照」，解釋上當係指同一等級之汽車
      駕駛執照而言，不得任意擴張解釋。又該修正條文之立法
      說明略以：「原條文將違法或違規駕駛人所持有各級車類
      之駕駛執照一併吊扣或吊銷，失之過酷，影響人民工作及
      生活甚鉅，爰修正之」等語，其立法意旨在於最高級車類
      之駕駛執照係受處分人賴以維生之工具，而受處分人駕駛
      較低級車類之車輛違規受罰，卻一併吊扣其最高級車類駕
      駛執照，對受處分人之工作權及生存權造成極大之損害，
      有違憲法保障人民生存權及工作權之意旨，故應予修法解
      決。又對於維護交通秩序、達成公益目的，尚有其他相同
      有效之手段可資運用，應選擇侵害人民權益最小之手段，
      其一併吊扣其最高級車類駕駛執照係全面剝奪人民賴以維
      生之方式，顯然並非為最輕微之手段，所造成之損害已與
      欲達成目的之利益顯失均衡，亦有違比例原則（司法院大
      法官會議釋字第577 號解釋相同意旨參照）。前開道路交
      通安全規則對於汽車駕駛執照之管理，採取一照原則，固
      然導致越級駕駛人違規酒駕時，受無須吊扣駕駛執照之利
      益，然此關於駕駛執照管理所衍生之問題，宜由修法解決
      ，尚不得擴張解釋，於駕駛人無較低級車類駕駛執照可供
      吊扣時，即率爾代以吊扣其所領有之較高級車類駕駛執照
      。
（二）本件受處分人違規行為係發生於97年2月9日，其應適用修
      正後之道路交通管理處罰條例第68條規定。又受處分人違
      規時，係駕駛自用小貨車，此有臺中縣警察局霧峰交通分
      隊中縣警交字第HD0000000 號舉發通知單、交通部公路總
      局臺中區監理所豐原監理站97年5 月30日豐監稽違字第裁
      63-HD0000000號裁決書附卷可憑，依前揭規定，抗告人應
      僅限制受處分人駕駛自用一般小貨車之權利，即吊扣其小
      型車駕駛執照，始符依法行政原則。抗告人以道路交通管
      理處罰條例第35條規定，認吊扣汽車駕駛人持有之駕駛執
      照，以限制其繼續駕車行駛道路之權利，係屬駕駛行為之
      限制，不因其駕駛車類不同而有所差異云云，已不當擴張
      解釋限制人民權利之法律，與依法行政原則有違，是本件
      應僅吊扣小型車之駕駛執照，以避免過度影響人民之工作
      及生活，始符合修法本旨。
（三）本件原裁定撤銷原處分機關對受處分人所為「吊扣職業大
      貨車駕駛執照拾貳個月」部分之處分，固屬有見。惟按汽
      車駕駛人飲用酒類或其他類似物後，其吐氣所含酒精濃度
      超過每公升0.25毫克，不得駕車；汽車駕駛人駕駛汽車經
      測試檢定，有「酒精濃度超過規定標準」之情形者，處新
      台幣1萬5千元以上6 萬元以下罰鍰，並當場移置保管其車
      輛及吊扣其駕駛執照1年；此於道路交通安全規則第114條
      第2 款、及道路交通管理處罰條例第35條第1項第1款分別
      定有明文。受處分人為本件違規時係駕駛自用小貨車，此
      有臺中縣警察局中縣警交字第HD0000000 號舉發違反道路
      交通管理事件通知單影本1份附卷為憑（見原審卷第3頁）
      ，本件原審裁定既認受處分人確有駕駛自小貨車經測試檢
      定，有「酒精濃度超過規定標準」之違規情形，揆諸前開
      說明，其依法所受之處分應為限制其駕駛自用小貨車之權
      利，即吊扣其小型車駕駛執照，尚不能因受處分人僅持有
      職業大貨車駕駛執照，即認此部分免罰。至於駕照如何「
      吊扣」其中一部分，係屬如何為適當之處分及執行方式之
      問題，但不能因執行稍有困難，即置立法修正通過之條文
      不予遵守適用。原審裁定未審酌及此，就此部分逕為不罰
      之諭知，尚與道路交通管理處罰條例第35條第1項第1款、
      第68條等之規定不合。原處分機關抗告意旨指摘原裁定不
      當，認仍應吊扣受處分人之職業大貨車駕駛執照一年云云
      ，雖無理由，惟原裁定既有上開可議之處，自應由本院將
      原裁定撤銷，並依法裁定如主文第2、3項所示。
四、據上論結，依道路交通案件處理辦法第25條、第26條、刑事
    訴訟法第413條，裁定如主文。
中    華    民    國    97    年    8     月    29    日
            刑事第七庭    審判長法  官  林  榮  龍
                                法  官  江  錫  麟
                                法  官  張  惠  立
上列正本證明與原本無異。
不得再抗告。
                                書記官  陳  慈  傳
中    華    民    國    97    年    9     月     1    日


司法院資訊處製作；財團法人民間司法改革基金會備份。
